臺灣新竹地方法院民事裁定  
110年度簡抗字第15號
抗  告  人  官美月  

            彭詠純  
相  對  人  彭文珍  

上列當事人間請求履行遺產分割協議事件，抗告人對於民國110
年9月27日本院竹東簡易庭110年度竹東簡字第105號裁定提起抗
告，本院裁定如下：
    主  文
原裁定廢棄。
    理  由
一、按被告於言詞辯論終結前，得在本訴繫屬之法院，對於原告
    及就訴訟標的必須合一確定之人提起反訴。民事訴訟法第25
　　9條定有明文。次按反訴之標的，如專屬他法院管轄，或與
    本訴之標的及其防禦方法不相牽連，或反訴非與本訴得行同
    種之訴訟程序者，不得提起之，民事訴訟法第260條第1項規
    定甚明。此所稱之「相牽連」，乃指為反訴標的之法律關係
    與本訴標的之法律關係間，或為反訴標的之法律關係與作為
    本訴防禦方法所主張之法律關係間，兩者在法律上或事實上
    關係密切，審判資料有其共通性或牽連性者而言。換言之，
    為本訴標的之法律關係或作為防禦方法所主張之法律關係，
    與為反訴標的之法律關係同一，或當事人兩造所主張之權利
    ，由同一法律關係發生，或為本訴標的之法律關係發生之原
    因，與為反訴標的之法律關係發生之原因，其主要部分相同
    ，即可認為兩者間有牽連關係（最高法院98年度台抗字第10
    05號裁定意旨參照）。再者，反訴制度係為使被告對於原告
    之訴得與原告對於被告之訴，合併其程序，故反訴之當事人
    與本訴之當事人相同，祇易其原被告之地位而已（最高法院
    69年台抗字第366號民事判決先例意旨同此見解）。
二、本件抗告意旨略以：相對人持民國94年12月25日協議書（下
    稱系爭協議書）主張其於上開日期自其母親彭徐澄英，因繼
    承取得新竹縣○○鎮○○段000地號土地（下稱系爭土地）所有
    權應有部分2分之1，同時與相對人之弟彭國賢成立借名登記
    之法律關係，將上開應有部分2分之1登記於彭國賢名下，嗣
    彭國賢死亡後，由其子女即彭亘佑及抗告人彭詠純等2人為
    繼承人，其後彭亘佑死亡，由抗告人官美月為繼承人，故相
    對人與抗告人間，依系爭協議書約定，就系爭土地有借名登
    記之法律關係存在，並依系爭協議書之約定及類推適用民法
    第541條第2項、第179條之規定暨繼承之法律關係，請求抗
    告人應將系爭土地所有權應有部分2分之1移轉登記予相對人
    所有。而抗告人就系爭協議書是否為彭國賢親自簽署有所爭
    執，縱認系爭協議書為真正，依系爭協議書之約定，彭徐澄
    英死後，相對人與彭國賢另約定由彭國賢自繼承彭徐澄英之
    遺產內提出新臺幣（下同）200萬元作為彭亘佑之教育基金
    ，並交由相對人保管，另因彭國賢無法管理自己之財產，又
    約定由其實際分得之遺產130萬元委由相對人保管。今彭國
    賢、彭亘佑等2人已死亡，抗告人2人終止系爭協議書所載代
    管金錢之法律關係，並依民法第597條、第179條之規定提起
    反訴請求相對人返還330萬元。據此，抗告人2人於反訴主張
    之標的亦基於系爭協議書之約定，則就系爭協議書是否為彭
    國賢親自簽署，且彭國賢與相對人間，究竟有無借名關係及
    保管金錢之契約，不論在事實上或法律上之關係均屬密切，
    且係基於同一法律關係而生，審判資料亦有其共通及牽連性
    ，依最高法院70年度台抗字第522號裁定、91年度台抗字第4
    40號裁定之意旨，基於訴訟紛爭解決一次性原則，抗告人等
    2人提起反訴，應有理由，原裁定未查，逕予駁回，應有違
    誤，求予廢棄等語。
三、經查：
　㈠相對人於原審主張系爭土地本為彭徐澄英出資購入，並於過
    戶時借名登記於相對人之弟彭國賢名下。嗣後彭徐澄英於94
    年11月2日死亡，相對人及彭國賢為其繼承人，2人遂於94年
    12月25日簽訂系爭協議書，約定系爭土地由2人共有，應有
    部分各為2分之1，並將相對人分得之應有部分2分之1借名登
    記於彭國賢名下，供其無償使用。其後彭國賢於102年6月25
    日死亡，其子女彭亘佑及抗告人彭詠純為繼承人，當時相對
    人仍願意由上開2人繼續無償使用系爭土地，遂同意上開2人
    就系爭土地辦理繼承登記各2分之1。至抗告人官美月雖為上
    開2人之母，惟早年即與彭國賢離婚，由彭國賢擔任彭亘佑
    之監護人，抗告人官美月擔任抗告人彭詠純之監護人。詎彭
    亘佑於109年5月13日死亡，其所有之系爭土地應有部分2分
    之1由抗告人官美月繼承，故系爭土地現今之登記名義人為
    抗告人2人所共有，應有部分各為2分之1，然因彭亘佑突然
    死亡，致相對人未能與彭亘佑、抗告人彭詠純名下共有系爭
    土地之分割轉讓事宜處理完畢，其後相對人請求抗告人2人
    辦理系爭土地所有權2分之1移轉登記予相對人，亦遭抗告人
    2人拒絕，為此，依系爭協議書之約定及類推適用民法第541
    條第2項、第179條之規定暨繼承之法律關係，請求抗告人應
    將系爭土地所有權應有部分2分之1移轉登記予相對人等語。
　㈡抗告人於原審繫屬中之110年8月10日提起反訴，主張相對人
    依系爭協議書認其與彭國賢就系爭土地成立借名登記關係，
    惟觀之系爭協議書另約定相對人及彭國賢應自彭徐澄英遺留
    之現金及股票中先行提出200萬元作為彭亘佑之教育基金，
    由相對人與彭國賢共同保管，另因彭國賢無法管理自己之財
    產，故將其當時實際分得之遺產130萬元交由相對人保管，
    上開金額合計330萬元。嗣因彭國賢及彭亘佑相繼死亡，相
    對人拒絕交代上開金額之歷來支用情形，為此終止系爭協議
    書所約定代管金錢之法律關係，並依民法第597條、第179條
    之規定請求相對人返還330萬元等語。
　㈢本院審酌兩造各自提出之訴訟主張，其中本訴所涉之標的為
    系爭土地，反訴所涉之標的為系爭協議書所約定代管之金錢
    ，二者之標的雖有不同，惟本訴及反訴之原因事實均係基於
    系爭協議書約定所生之糾紛，且抗告人2人於提起反訴前即
    已抗辯系爭協議書第1段係約定就彭徐澄英遺留之現金等財
    產，由相對人及彭國賢各自取得1,638,884元、彭亘佑取得
    教育基金1,600,000元，另彭國賢應再自財產中提出400,000
    元作為彭亘佑之教育基金，另就不動產部分約定將彭國賢自
    住之忠孝路房屋、基地及車庫土地進行遺產分割，約定應有
    部分各為2分之1，可見系爭協議書之約定，實際為遺產分配
    協議，並非借名登記契約，況系爭協議書約定之內容並未包
    含系爭土地等語（見原審卷第127頁）。可知抗告人於本訴
    所抗辯者，為系爭協議書屬遺產分配協議，約定就彭徐澄英
    所留遺產之分配方法，而非借名登記契約，並於反訴主張依
    系爭協議書所約定之遺產分配方法，請求相對人給付彭國賢
    、彭亘佑生前所有、由相對人所保管之彭徐澄英遺產等節，
    足見抗告人2人所提反訴之訴訟標的，與其就本訴之防禦方
    法，於法律上及事實上之關係密切，兩者間之攻擊防禦方法
    即非無相牽連關係，且審判資料有其共通性或牽連性，是依
    首揭規定及說明，自得於原審言詞辯論終結前提起本件反訴
    ，是抗告人於原審繫屬中之110年8月10日提起本件反訴，核
    與民事訴訟法第259條、第260條第1項之要件並無不合。從
    而，原審以抗告人所提反訴之訴訟標的與相對人所提本訴之
    訴訟標的不同，各自主張之權利亦非由同一事實而發生，且
    反訴與本訴之攻擊防禦方法不相牽連為由，認抗告人之反訴
    不合法，裁定駁回其反訴，尚有未洽。抗告意旨指摘原裁定
    不當，求予廢棄，為有理由。爰由本院將原裁定廢棄，發回
    原審另為妥適之處理。
四、據上論結，本件抗告為有理由，爰裁定如主文。 
中　　華　　民　　國　　110 　年　　12　　月　　 6  　日
                  民事第一庭審判長法　官　林南薰
　　　　　　　　　　　　　　　　　法　官　張詠晶
　　　　　　　　　　　　　　　　　法　官　蔡欣怡
以上正本係照原本作成。　　　　　　　　　　　　　　　　　
本裁定除以適用法規顯有錯誤為理由外，不得再抗告，且須於裁
定送達後10日內向本院提出再抗告狀。
中　　華　　民　　國　　110 　年　　12　　月　　6 　　日
                                  書記官  謝國聖